【裁判字號】    90,交聲,108
【裁判日期】    901224
【裁判案由】    違反道路交通管理處罰條例聲明異議
【裁判全文】
臺灣基隆地方法院交通事件裁定                      九十年度交聲字第一○八號
    原處分機關  交通部公路局臺北區監理所基隆監理站
    聲明異議人
    即受處分人  乙  ○
右列受處分人因違反道路交通管理處罰條例案件，對於交通部公路局臺北區監理所基
隆監理站民國九十年十一月二十一日所為之處分（原處分案號：基監字第裁四二︱Ｒ
00000000號），聲明異議，本院裁定如左：
    主  文
原處分撤銷。
乙○汽車駕駛人，在交岔路口十公尺內臨時停車，處新臺幣肆佰元。
    理  由
一、按汽車駕駛人，在快車道或交岔路口十公尺內臨時停車者，處新臺幣（下同）三
    百元以上六百元以下罰鍰，道路交通管理處罰條例第五十五條第一款、第二款分
    別定有明文。
二、原處分意旨係以受處分人乙○於民國九十年十月二十日晚間九時四十分許，駕駛
    車牌號碼６Ｍ︱８５７號營業小客車在基隆市○○路、愛四路口快車道上臨時停
    車載客，是依道路交通管理處罰條例第五十五條第一款之規定，裁處罰鍰六百元
    等語；受處分人聲明異議理由則以其駕車沿基隆市○○路行駛，途經仁一路、愛
    四路交岔路口有人攔車，伊便將車駛往路邊慢車道上停車載客，絕未在路口快車
    道上臨時停車載客，且伊當時係空車，不可能行駛在快車道上，原處分機關竟遽
    為裁罰，實有未察，為此提起異議等語。
三、經查受處分人上開違規事實，雖據舉發本件違規之基隆市警察局第一分局延平街
    派出所警員甲○○到庭結證稱：受處分人當時是將車停在仁一路、愛四路口正中
    央即三線道的中間車道停車載客，而不是過了路口載客，是我看到受處分人違規
    攬客，妨害交通秩序，才要受處分人將車駛到路邊開單告發（本院九十年十二月
    十八日訊問筆錄參照）等語，然查：
  (一)邇來我國法院實務針對違反道路交通管理處罰條例聲明異議案件，時有援認：交
    通警員掣單舉發違反道路交通管理處罰條例所列之違規事實，本質上為行政處分
    ，係公務員基於職務上權力，依法就特定之具體事件所為具公法上效果之單方行
    政行為，基於公務員為公法上行為具有公信力之原則，該行政處分當可被推定為
    合法、真正，其據以依法處分之事實認定亦為正確無誤，若謂公務員一切行政行
    為均需預留證據以證其實，則國家行政勢必窒礙難行，是以在舉發員警與受處分
    人間並無仇隙下，舉發員警當無設詞攀污之理，因認舉發處分應屬正確無誤（臺
    灣高等法院八十五年度交抗字第一八五號、八十六年度交抗字第十一號、八十七
    年度交抗字第一五七號、九十年度交抗字第二八一號裁定意旨均參照）等語，諒
    係援用所謂行政處分之「公定力」理論。然查，「公定力」乙詞係由日本公法學
    者美濃部達吉繼受德國公法學儒奧托麥耶（Otto Mayer）之「行政處分自我確認
    理論」所創設之概念，意謂國家行為均受合法之推定，除有權機關撤銷或認定無
    效，任何人均不得否定其效力，其本質上係威權時代下以國家權威作為行政處分
    合法有效之基礎，顯與當代法治國理念明顯扞格。時至今日，「公定力」理論早
    已為各民主法治先進國家所揚棄，亦為我國近代多數行政法學者所不採或變更內
    涵（詳參卷附吳庚著，「行政法之理論與實用」，八十八年六月增訂五版，第三
    三七至三三八頁；陳敏著，「行政法總論」，八十七年五月初版，第三三七頁至
    三三八頁）。蓋行政處分不受其瑕疵所影響，先認定其具有效力，再進行事後審
    查，應係基於交易安全與法律安定性之考量，不欲任何機關或人民可無視此一國
    家行為之存在，充其量僅係「有效推定」，絕非「合法推定」。況道路交通管理
    處罰條例第八十七條既已明文賦予人民不服交通主管機關所為之處罰，得向管轄
    地方法院聲明異議，若謂員警掣單舉發交通違規之行政行為皆受合法、真正之推
    定，則交通違規案件聲明異議制度之存在有何實益？法院又何須介入進行司法審
    查？凡此可見援用前揭「公定力」理論之不妥。
  (二)反之，若僅憑道路交通管理處罰條例第八十九條明文規定法院受理有關交通事件
    ，準用刑事訴訟法之規定，認定前揭推定員警掣單舉發交通違規之行政行為合法
    、真正之說法，係推定受處分人（相當刑事訴訟程序中之被告）確有交通違規事
    實（有罪推定），而要求受處分人自證並無違規事實（自證無罪），而認有違刑
    事訴訟「無罪推定」原則，本院認亦係對於屬行政秩序罰之交通違規舉發處分之
    本質有所誤解。按交通違規之舉發可分為「當場舉發」及「逕行舉發」，由於逕
    行舉發之受處分人並無當場向舉發員警辯駁、陳述意見之機會，故現行法制就逕
    行舉發之條件多所設限（例如闖紅燈或平交道、以科學儀器取得違規證據資料，
    足資認定其違規事實者），此觀違反道路交通管理事件統一裁罰標準及處理細則
    第二十三條之規定自明。至於當場舉發交通違規事件，鑑於交通違規事實往往驟
    然而現、稍縱即逝，若硬性要求舉發員警不分違規情節，一律必須預留證據，俾
    便事後提出供法院審查，除有現實技術可行性之困難，勢將大幅提高交通管理之
    行政成本，並嚴重削弱道路交通管理之行政效能，此絕非立法者制定道路交通管
    理法規之本意。且舉發交通違規行為之處分亦屬行政行為，除應遵循公正、公開
    與民主之程序，確保依法行政之原則，以保障人民權益，如何同步提高行政效能
    ，亦應一併兼顧（行政程序法第一條規定參照），此亦係現行法制就若干類型之
    行政處分明文規定可免記明理由，或毋需給予當事人陳述意見機會等規定之所由
    設（行政程序法第九十七條、第一百零三條規定參照）。而所謂「準用」與「適
    用」有別，適用係完全依其規定而適用之謂，準用則衹就某事項所定之法規，於
    性質不相牴觸之範圍內，適用於其他事項之謂，即準用有其自然之限度（最高法
    院四十一年臺非字第四七號判例意旨參照），是以刑事訴訟法就犯罪證據有關之
    規定中，與屬行政秩序罰之交通違規裁罰本旨不合之部分，固不在準用之列，惟
    若受處分人遭受舉發之交通違規事實，僅有舉發違反道路交通管理事件通知單及
    裁決書等書面資料可參，且上載情節顯有違背論理法則、經驗法則，乃至與認定
    事實不符（刑事訴訟法第一百五十五條第二項參照）等情，殊無僅以舉發員警與
    受處分人素不相識、且無仇隙，當無設詞攀誣之理，遽推認受處分人確有交通違
    規之事實。如此不啻自我貶損法院事後審查舉發交通違規處分之制度功能，猶有
    甚者，勢將降低交通主管機關提升取締交通違規技術及添購科技採證設備之誘因
    ，終將侵蝕人民對於法秩序、乃至司法制度之信賴，豈可不慎！
  (三)查證人即舉發員警甲○○雖證稱受處分人於上開交岔路口之快車道上臨時停車載
    客，然事發現場係三線車道，最右側係慢車道，中間車道則係快車道，此業據受
    處分人及證人陳述明確，則一般搭車消費者衡情應不致於不顧己身危險，徒步跨
    越至交岔路口正中央之快車道上攔搭計程車；且營業用小客車司機遇有空車時，
    為隨時準備停靠路邊搭載客人，往往皆以慢速行駛於慢車道上，此為眾所周知之
    社會常情，亦與經驗法則無違；佐以受處分人當場並未在舉發通知單上簽名，有
    卷附舉發通知單影本一紙可稽，益可見其並未承認在快車道上臨時停車。準此，
    受處分人前開所辯即非無可能。此外復查無其他積極證據，足認受處分人確有原
    處分機關所指之「在快車道臨時停車」違規情事，是受處分人爭執並無在快車道
    上臨時停車載客之事實，尚堪採信。
四、次按交通法庭認為聲明異議有理由或雖無理由而原處分不當或違法者，應以裁定
    將原處分經聲明異議部分撤銷，並自為裁定，道路交通案件處理辦法第二十條定
    有明文。查受處分人既自承於基隆市○○路過愛四路口約七公尺處之路邊臨時停
    車載客（本院九十年十二月十八日訊問筆錄參照），揆諸首揭規定，受處分人違
    反道路交通管理處罰條例第五十五條第二款規定，堪可認定。原處分機關遽引同
    條例第五十五條第一款規定對受處分人裁處罰鍰六百元，即難認為允洽，本件受
    處分人之異議為有理由，而原處分既有不當，自應由本院將原處分撤銷，改以受
    處分人有違反道路交通管理處罰條例第五十五條第二款規定之行為，併審酌受處
    分人違規行為之情節尚非重大、違規後之態度等一切情狀，裁處受處分人罰鍰四
    百元，以資適法。
據上論結，應依道路交通案件處理辦法第二十條，裁定如主文。
中      華      民      國    九十      年     十二     月    二十四    日
                                臺灣基隆地方法院交通法庭
                                    法  官  楊皓清
右正本證明與原本無異。
對於本件裁定如有不服，應於收受送達後五日內，向本院提出抗告書狀，敘述抗告之
理由，抗告於臺灣高等法院。
                                    書記官  邱李和
中      華      民      國    九十      年     十二     月    二十四    日


司法院資訊處製作；財團法人民間司法改革基金會備份。
